【裁判字號】    99,交聲,2068
【裁判日期】    990630
【裁判案由】    聲明異議
【裁判全文】
臺灣臺中地方法院交通事件裁定        99年度交聲字第2068號
原處分機關  交通部公路總局臺中區監理所臺中市監理站
異  議  人
即受處分人  甲○○
上列異議人即受處分人因違反道路交通管理處罰條例案件，對於
交通部公路總局臺中區監理所臺中市監理站民國九十九年四月二
十八日所為之處分（裁監稽違字第裁六一─ＡＥＷ二八四九七五
號）聲明異議，本院裁定如下：
    主  文
原處分撤銷。
甲○○不罰。
    理  由
一、原處分機關略以：本件為臺北市政府警察局內湖分局於民國
    九十六年十一月二十一日，以北市警交字第ＡＥＷ二八四九
    七五號違規通知單，舉發駕駛人乙○○騎乘異議人即受處分
    人甲○○所有之車牌號碼ＥＺＹ－０六０號輕型機車，在臺
    北市○○路三九三巷與洲子街口，使用之註銷牌照行駛而違
    規，爰依道路交通管理處罰條例第十二條第一項第四款及第
    二項之規定，裁處機車所有人即異議人罰鍰新臺幣（下同）
    五千四百元，牌照（行照）扣繳等語。異議人即受處分人甲
    ○○則以：伊所有之車牌號碼ＥＺＹ─０六０號輕型機車因
    購車人惡意拒不過戶，並且失聯已久，伊已於九十年十一月
    八日向監理機關辦理拒不過戶註銷車牌車籍，且其目前不知
    該機車之所在，亦不認識違規駕駛人卓榮琪等語而提出聲明
    異議。
二、按使用吊銷、註銷之牌照行駛者，處汽車所有人三千六百元
    以上一萬零八百元以下罰鍰，並禁止其行駛，且牌照吊銷之
    ，道路交通管理處罰條例第十二條第一項第四款、第十二條
    第二項固定有明文。惟前揭條文所稱「所有人」之意義為何
    ，道路交通管理處罰條例並無明文定義，惟汽車屬於動產，
    民法上動產物權之讓與非將動產交付不生效力（民法第七百
    六十一條第一項前段），並非以「登記」或「過戶」為要件
    ，雖然道路交通管理各項異動登記之「車主」部分，於行政
    或訴訟程序上有推定何人是「所有人」之效力，但在解釋上
    道路交通管理處罰條例「所有人」為何人，仍應從民法之規
    定。至於汽車所有人怠於辦理各項異動登記，而影響交通管
    理秩序之情形，同條例第十六條第一項第一款已有處罰之明
    文，並不能將各項異動登記之「車主」視同「汽車所有人」
    （臺灣高等法院臺中分院九十二年度交抗字第八二五號、九
    十七年度交抗字第一一二三號、臺灣高等法院九十八年度交
    抗字第一九二二號、九十六年度交抗字第二二八號裁定意旨
    參照）。基上，前揭處罰對象之「汽車所有人」，應指違規
    時汽車之真正所有權人而言，而非汽車之登記名義人；因車
    籍資料僅係監理機關對於車輛管理之行政登記事項，車籍資
    料上車主名稱登記，雖可據以作為該車所有人之判斷依據，
    然該車籍資料所登記之車主，並非當然即為民法上之真正所
    有權人。
三、經查：異議人辯稱伊已於九十年十月間左右，將牌號碼ＥＺ
    Ｙ－０六０號輕型機車出售與外籍人士ＡＭＹ，因ＡＭＹ已
    給付買賣價款，其乃先行將前揭機車交付與ＡＭＹ，ＡＭＹ
    原稱隔天要拿資料來辦理過戶，但卻遲未出面辦理過戶登記
    ，伊乃先行在報紙上刊登要求買方限期辦理過戶，否則將申
    辦牌照註銷等內容，並於九十年十一月八日帶同前開登報啟
    示前往監理機關辦理「拒不過戶註銷」手續等情，有原處分
    機關檢送之「汽（機）車各項異動作業登記單」及上開報紙
    刊登內容（載有「本人所有輕機ＥＺＹ－０六０售ＡＭＹ．
    ．．限一週內辦理過戶逾期即辦註銷車籍。甲○○」等語）
    各一份（見本院卷第七頁）在卷可稽。徵以關於車輛買賣交
    易，一般民眾仍習慣採行收取車款後隨即交付車輛之交易模
    式，少有簽約行為，俟日後發現受讓人未依其約定辦妥過戶
    登記時，又因缺乏詳細之受讓人資料，致使該車衍生之牌照
    稅、燃料費及違章罰鍰等款項仍然歸責於舊車主，對於上述
    情形，監理機關大多以較簡便之登報催告方式辦理拒不過戶
    註銷，且衡諸常情，車輛駕駛人為避免造成自己使用車輛之
    不便利，果非該車輛確已處分而未能完成過戶行政手續，實
    不可能將自己使用中之車輛註銷，徒增使用之困擾，足稽異
    議人上開所辯，應非子虛而為可信。而本件發生違規事件時
    間即九十六年十一月二十一日，既在異議人於九十年十一月
    八日辦理拒不過戶註銷之後，異議人已非前揭違規車輛之登
    記或實際所有人，至為明確。依前所述，原處分機關依所留
    存之資料，既已明知異議人原所有之前開機車牌照，早已於
    九十年十一月八日辦理拒不過戶註銷而並非機車之實際所有
    人，原處分機關自不得仍以異議人為該機車之所有人而為裁
    罰。原處分機關未察，遽以異議人為上開機車之所有人而據
    以裁罰，自有未洽。綜上所陳，本件異議人之聲明異議為有
    理由，應由本院將原處分撤銷，改為受處分人不罰之諭知。
據上論結，應依道路交通管理處罰條例第八十七條第二項、道路
交通案件處理辦法第二十條前段，裁定如主文。
中    華    民    國    99    年    6     月    30    日
                      交通法庭  法  官  李雅俐
上正本證明與原本無異。
如不服本裁定，應於送達後五日內，向本院提出抗告狀。
                                書記官  莊金屏
中    華    民    國    99    年    6     月    30    日

司法院資訊處製作；財團法人民間司法改革基金會備份。
